【裁判字號】    96,自,165
【裁判日期】    970219
【裁判案由】    誹謗
【裁判全文】
臺灣臺北地方法院刑事判決               96年度自字第165號
自  訴  人  甲○○○○藝名M.
自訴代理人  張立業律師
被      告  丁○○
上列被告因誹謗案件，經自訴人提起自訴，本院判決如下：
    主  文
丁○○共同散佈文字，指摘足以毀損他人名譽之事，處有期徒刑
伍月，如易科罰金，以新臺幣壹仟元折算壹日。緩刑貳年。
    事  實
一、丁○○自民國95年10月25日起至民國96年8 月31日止任職在
    設址於臺北縣新店市○○路108 之3號8樓獨家報導周刊（以
    下簡稱為獨家報導），並於96年7 月16日擔任獨家報導之採
    訪組主任暨執行副總編輯，而乙○○則係獨家報導之記者，
    乙○○記者所綦寫之文章，事先必須經過採訪組主任暨執行
    副總編輯丁○○審稿後，再呈獨家報導總編輯李根青、副社
    長丙○○負責雜誌報導內容之查證、審稿，最後再由獨家報
    導創辦人沈野決定採用下標題後才可刊登，詎乙○○、丁○○、李根青、丙○○、沈野均明知甲○○○○（即藝名Maki
    yo）本人從未表示其與邱復生兒子未婚生子，更未表示伊為
    邱復生產下金孫Makiyo竟成棄婦，亦明知演藝名人果真未婚
    生子之私德，亦與公共利益無關，而乙○○、丁○○、李根
    青、丙○○、沈野，竟共同於96年7月間（於96年7月16日前
    ）意圖散布於眾，基於以文字妨害甲○○○○（即藝名Maki
    yo）名譽之犯意聯絡，分工由總編輯李根青指示記者乙○○
    負責綦稿，經由丁○○審核後，再呈李根青、丙○○審稿查
    證報導內容後，最後由沈野決定採用「為邱復生產下金孫Ma
    kiyo竟成棄婦有苦難言」標題後，以文字刊登之方式，於獨
    家報導第986期（西元2007年7月16日）第30頁前言起至第35
    頁，由沈野撰寫標題「為邱復生產下金孫MAKIYO竟成棄婦有
    苦難言」，而乙○○撰寫上開報導內容第30頁前言載述：「
    如同當初突然搞失蹤，銷聲匿跡半年多的MAKIYO又閃電復出
    了，選擇回來，她的說法是為了新節目、高額代言，還偕男
    友Milton（邱舜）高調亮相。不過，本刊接獲爆料，指其已
    在美國替邱舜產下一名男嬰，素來對Makiyo相當『感冒』的
    準公公邱復生終於決定不再隱忍，把愛孫的媽媽掃地出門，
    真的還假的？」，及其第31頁至第32頁撰寫內容「這名和邱
    復生走得近的商界人士說，邱真的很不喜歡兒子女友，去年
    底兩人偷偷赴美時，邱真是氣到七竅生煙，覺得兒子不專心
    在事業上，盡和女明星鬼混，藝人見多了的他，根本不看好
    小倆口會有結果。可是，當兒子告訴他，Makiyo已經懷了邱
    家骨肉，而且已經兩、三個月，肚子漸漸隆起，因此兩人不
    得不赴美時，不爽到極點的邱復生也只能按捺脾氣，並未馬
    上興師問罪。他告訴小倆口，可以暫時待在美國，不過，只
    要小孩一出生，做完月子，媽媽就得離開，BABY不用擔心，
    他會請親戚先照顧，今年五月底，Makiyo順利產子，邱復生
    也沒有忘記當初的約定，要她時間到了就離開」、「據說，
    在這段待產期，面對第一次當媽媽的恐懼，及寶寶出生後就
    得離開的承諾，Makiyo其實有很大的焦慮與不安全感，加上
    懷孕不方便外出，整天關在斗室，和男友大眼瞪小眼，摩擦
    自然難免」、第35頁「總之，他並不會想要看的這媳婦入門
    ，不管如何，平安夜前，就得即刻赴美，這樣的指令，是個
    緩兵之計，對於愛苗才剛滋長的苦情鴛鴦來說，因為不能忍
    受這遠距離戀愛，也只能接受遠走海外，因為『孕事』，似
    乎這也是當前最好的解決方式。」等文字刊登之方式，於獨
    家報導第986期（西元2007年7月16日）第30頁前言起至第35
    頁，由乙○○撰寫上開內容，沈野撰寫「為邱復生產下金孫
    Makiyo竟成棄婦有苦難言」標題，並由採訪組主任暨執行副
    總編輯丁○○、總編輯李根青、副社長丙○○之審稿查證編
    入於上開雜誌中，之後，再派送該雜誌至全台訂戶、書局、
    商店等地販售對外散布文字，指摘足以毀損甲○○○○（即
    藝名Makiyo）名譽之事。
二、案經自訴人甲○○○○（即藝名Makiyo）提起自訴。
    理  由
壹、關於證據能力
一、按刑事訴訟法第187條、第188條規定：證人具結前，應告以
    具結之義務及偽證之處罰。對於不令具結之證人，應告以當
    據實陳述，不得匿、飾、增、減。具結應於訊問前為之。但
    應否具結有疑義者，得命於訊問後為之。又同法第158條之3
    規定：證人、鑑定人依法應具結而未具結者，其證言或鑑定
    意見，不得作為證據。核其立法意旨，在以具結擔保其證言
    係據實陳述，倘違背該等具結規定，其等證言，即因欠缺程
    序方面之法定要件，難認為係合法之證據資料。易言之，共
    同被告對於其他共同被告之案件而言，為被告以外之第三人
    ，本質上屬於證人，為確保被告對於證人之詰問權，應使共
    同被告立於證人之地位而為具結陳述，並接受被告之詰問，
    其陳述始得作為認定被告犯罪事實之判斷依據。經查，本件
    共犯即證人丙○○、證人乙○○於本院96年12月21日、97年
    1月4日、2月5日審判程序筆錄所為之陳述【臺灣臺北地方法
    院96年度自字第165號，以下簡稱本院卷，第58至59、68至7
    4、78至84頁】，亦經本院告知有刑事訴訟法第181條規定：
    「證人恐因陳述致自己或與其有前條第一項關係之人受刑事
    追訴或處罰者，得拒絕證言」情形，得拒絕證言，而證人丙○○、乙○○均當庭表示同意擔任證人身分，並接受交互詰
    問，均已具結，亦賦予被告當庭踐行交互詰問之權利，已保
    障被告之對質詰問權，是以上述證據，均有證據能力，合先
    敘明。
二、按被告以外之人於審判外之言詞或書面陳述，除法律有規定
    者外，不得作為證據；再被告以外之人於審判外向法官所為
    之陳述，得為證據；又被告以外之人於偵查中向檢察官所為
    之陳述，除顯有不可信之情況外，得為證據；另被告以外之
    人於檢察事務官、司法警察官或司法警察調查中所為之陳述
    ，與審判中不符時，其先前之陳述具有較可信之特別情況，
    且為證明犯罪事實存否所必要者，得為證據；另被告以外之
    人於審判中有下列情形之一，其於檢察事務官、司法警察官
    或司法警察調查中所為之陳述，經證明具有可信之特別情況
    ，且為證明犯罪事實之存否所必要者，得為證據：1.死亡者
    。2.身心障礙致記憶喪失或無法陳述者。3.滯留國外或所在
    不明而無法傳喚或傳喚不到者。4.到庭後無正當理由拒絕陳
    述者；再下列文書，亦得為證據：1.除顯有不可信之情況外
    ，公務員職務上製作之紀錄文書、證明文書。2.除顯有不可
    信之情況外，從事業務之人於業務上或通常業務過程所須製
    作之紀錄文書、證明文書。3.除前2 款之情形外，其他於可
    信之特別情況下所製作之文書，亦得為證據；又被告以外之
    人於審判外之陳述，雖不符刑事訴訟法第159條之1至第159
    條之4 之規定，而經當事人於審判程序同意作為證據，法院
    審酌該言詞陳述或書面陳述作成時之情況，認為適當者，亦
    得為證據；另當事人、代理人或辯護人於法院調查證據時，
    知有第159條第1項不得為證據之情形，而未於言詞辯論終結
    前聲明異議者，視為有前項之同意，刑事訴訟法第159條第1
    項、第159條之1第1項、第2項、第159條之2、第159條之3、
    第159條之4、第159條之5第1項、第2項分別定有明文。經查
    ，上開獨家報導出刊第986期（西元2007年7月16日）第30頁
    前言起至第35頁標題「為邱復生產下金孫Makiyo竟成棄婦有
    苦難言」文章（見本院卷第8 至13頁、第26至30頁），被告
    丁○○於96年11月30日準備程序、97年2月5審判程序時均明
    確表示同意上開證據有證據能力【見本院卷，第49頁反面、
    第70頁、81頁】，本院審酌上開言詞陳述之形式及取得之過
    程並無瑕疵、與待證事實具有關連性等情況，認為適當，應
    認依刑事訴訟法第159條之5第1 項之規定，有證據能力，得
    為證據，併此敘明。
貳、關於實體方面
一、訊據被告丁○○於本院96年11月30日準備程序固坦承伊負責
    審核獨家報導第986期雜誌96年7月16日「為邱復生生產下金
    孫Makiyo竟成棄婦有苦難言」文章，當時伊擔任獨家報導周
    刊採訪組主任及執行副總編輯之職位及職掌之事實【本院卷
    第50頁】，惟矢口否認有任何妨害名譽之犯行，辯稱：記者
    寫稿，因為牽涉著作權法，記者寫的稿，通常長官不會動他
    的原意，他採訪回來東西，是不是事實，撰稿人要負責任；
    撰稿記者要負最大責任，這個題材是他寫的，是他說有這個
    訊息等云云。
二、經查：
(一)、本案被告丁○○於上揭時地擔任獨家報導採訪組主任暨執行
    副總編輯，負責上開第986期雜誌96年7月16日「為邱復生產
    下金孫Makiyo竟成棄婦有苦難言」文章係採訪組組員記者乙○○綦寫文章之內容查證、審稿之事實，亦為證人丙○○於
    本院97年1月4日審判時具結證述：關於本件獨家報導審核過
    程，除了被告丁○○外，會在文件稿上簽名的有副社長我、
    總編輯李根青，我當時是副社長，我也有簽名，而本案文章
    撰稿記者是乙○○，我有處理獨家報導法務的職責，又本件
    撰稿報導這篇文章，在我印象中我應該有向乙○○講，我跟
    乙○○說，「你有沒有把握，有無確實消息」，這個標題不
    是我下的等語綦詳（見本院卷第70至71頁），核與證人乙○○於本院97年1月04日審判程序隔離訊問時證述：本案Makiy
    o 文章係總編輯李根青叫伊跑的新聞，而伊係採訪組記者，
    當時採訪組主任是被告，伊當時並未向Makiyo本人查證，惟
    伊打電話向Makiyo經紀人詢查結果，Makiyo經紀人亦未證實
    Makiyo有為邱復生下金孫，然伊消息來源是我的主管，當時
    我的主管是李根青，我撰稿來源是依據我的主管李根青給我
    的消息及Makiyo經紀人所言的，當時組織編制我的直接主管
    是被告，伊認為伊要對本件負責，伊亦覺得獨家報導也要負
    責，因為伊待過很多媒體，這個地方很多新聞的程序，和伊
    待過的地方不太一樣，伊是撰稿人，伊責無旁貸等語情節大
    致相符（見本院卷第71頁反面至第73頁），與被告於本院97
    年2月5日審判程序時供述：本件戊○○○○○○九八六期有
    關於自訴人部分的審稿程序的「大樣、二樣、三樣、四樣」
    文件蓋章，我有簽名、乙○○有簽名，且依照程序，總編輯
    、副社長、採訪組主任即被告我、撰稿記者、編政組包括校
    對的人，還有攝影組主任，攝影組的主任也要就負責照片的
    部份審核，一般正常程序，每個人都要依照這程序作。因為
    我當時掛名採訪組主任，我當然也要負任，但是我不認為我
    應該要負主要責任等語情節大致符合（見本院卷第79頁反面
    至第80頁反面），與證人乙○○於本院97年2月5日審判時具
    結證述：本件報導是我是在報社：新店市○○路一○八之三
    號八樓，寫的時間是九十六年七月中旬，大概在出版96 年7
    月16日前一周撰寫的，當時編輯部的主管是李根青交代跑這
    新聞，而上開這則新聞的「大樣、二樣、三樣、四樣」簽名
    流程是我們會回來看兩次。第一次本件除了我們寫好看過外
    ，拿給後製的製作，叫做大樣，回來後，叫我們看有無排錯
    字，我們看過沒有問題，就會交給採訪組主任看，他覺得沒
    有問題的話就會簽名，之後，再送回給後製看做修改，又把
    我們剛剛看錯誤的印一遍回來，這是看第二次：第一次沒有
    問題，第二次就拿給總編輯，第二次沒有給採訪組主任，後
    來才交出去印刷：簽名有我、採訪組主任、總編輯；當時採
    訪組主任是丁○○，當時總編輯是李根青，副社長丙○○等
    語情節大致吻合（見本院卷第81頁正反面），並有獨家報導
    出刊第986期（西元2007年7月16日）第30頁前言起至第35頁
    標題「為邱復生產下金孫Makiyo竟成棄婦有苦難言」文章在
    卷可稽（見本院卷第8 至13頁、第26至30頁）。是本件被告
    有審核、查證、修改本案上開第986期（西元2007年7月16日
    ）第30頁前言起至第35頁標題「為邱復生產下金孫Makiyo竟
    成棄婦有苦難言」文章之職掌權責，洵堪認定。
(二)、又「為邱復生產下金孫Makiyo竟成棄婦有苦難言」文章之標
    題是獨家報導創辦人沈野決定標題後才可刊登之事實，亦經
    被告於本院97年2月5日審判時供述：本件報導之標題是「沈
    野」先生下的等語綦詳（見本院卷第83頁反面），核與證人
    乙○○於本院97年2月5日審判時具結證述：本件報導這則新
    聞的標題是「沈野」下的標題，是他加註上去的等語情節相
    符（見本院卷第83頁反面），再酌證人丙○○於於本院97年
    2月5日審判時具結證述：「【本件這則標題『為邱復生產下
    金孫，Makiyo竟成棄婦，有苦難言』是誰下的標題？（提示
    本院卷第二十七頁並告以要旨）】我蠻為難的等語（見本院
    卷第83頁反面），並有上開獨家報導標題「為邱復生產下金
    孫Makiyo竟成棄婦有苦難言」文章在卷可稽。因此，綜上情
    節以觀，本件這則標題『為邱復生產下金孫，Makiyo竟成棄
    婦，有苦難言』是第三人沈野所撰寫決定標題後才可刊登之
    事實，應堪認定。
(三)、再者，被害人甲○○○○（即藝名Makiyo）是否為邱復生產
    下金孫，有無成棄婦一事係個人專屬隱私，當非可受公評之
    事，亦與公共利益無關，然上開報導涉及被害人甲○○○○
    （即藝名Makiyo）個人私德，且與公共利益無關，亦非可受
    公評之事，況且被害人甲○○○○或邱復生或Milton（邱舜
    ）均未曾表示甲○○○○（即藝名Makiyo）已未婚懷孕生子
    ，亦未曾表示Makiyo成棄婦，惟被告仍以文字加以報導，且
    明知報導會使社會大眾認為Makiyo不尊重婚姻制度及影響其
    演藝事業發展，均對Makiyo名譽造成損害，仍以文字加以報
    導，刊載於獨家報導，散布於眾，故被告顯有妨害名譽之故
    意甚明。
(四)、綜上，獨家報導周刊有固定的「大樣、二樣、三樣、四樣」
    審稿程序，並有獨家報導第986期（西元2007年7月16日）第
    30頁前言起至第35頁標題「為邱復生產下金孫Makiyo竟成棄
    婦有苦難言」文章附卷可證，是本件審稿程序，需經採訪組
    主任丁○○、總編輯李根青、副社長丙○○審稿，第三人沈
    野所撰寫決定標題後才可刊登。因此，被告丁○○實係全程
    參與，對於上開報導之內容是否真實，基於職責所在，應要
    求撰稿記者乙○○詳加查證，尚未能以「牽涉著作權，尊重
    撰稿者意見」推諉責任，是被告所辯與事實不符，而本件罪
    證明確，其犯行堪以認定。
三、查記者乙○○為綦寫該篇文章之人，而被告丁○○，與第三
    人李根青、證人丙○○事先已審核過該文章，明知記者乙○○綦寫之內容，會妨害被害人甲○○○○（即藝名Makiyo）
    之名譽，仍贊同予以第三人沈野所撰寫標題「為邱復生產下
    金孫Makiyo竟成棄婦有苦難言」後刊登文章，故被告丁○○
    所為，係犯刑法第310條第2項以文字加重誹謗罪，且被告無
    法證明Makiyo未婚懷孕生子成棄婦，且此事僅涉及私德與公
    共利益無關，亦非可受公評之事，已如前述，故被告並無刑
    法第310條第3項或第311 條之免責條款之適用，併此敘明。
    再被告丁○○與記者乙○○、獨家報導總編輯李根青、副社
    長丙○○、創辦人沈野間，有犯意聯絡及行為分擔，皆為共
    同正犯。爰審酌被告於本院97年2月5日審判時表示：「本案
    這則報導，乙○○不是我授意他去跑的，而且回來我也沒有
    做修改，本件標題是『沈野』先生下的，因為乙○○也不敢
    講，丙○○也不敢講，我雖然也離開了，但是說真的標題很
    火辣、很辛辣，很多記者很無奈，經常標題跟內容完全不一
    樣。所以我覺得我的上面還有總編輯李根青，這則報導不是
    我叫乙○○去跑的，乙○○也不願意說編輯部主管是誰，這
    則新聞就是李根青叫乙○○去跑的，丙○○是負責行政工作
    ，丙○○只是注意作業流程而已，最後簽名畫押而已，我簽
    名畫押的意思也是類似，如果這個新聞是我叫乙○○去跑的
    話，我會審核特別清楚，總編輯一定會特別仔細的看」等語
    重心長之感嘆（見本院卷第83頁反面），並參酌自訴代理人
    於本院97年2月5日審判時亦表示：「我們也很同情被告的處
    境」等語（見本院卷第84頁），復參被告於本院97年1月4日
    審判時供述：本件和解是丙○○跟對方律師談的，我們提出
    一些條件他們沒有辦法接受；我有提出幫甲○○○○作特別
    報導，他們沒有辦法接受，我也說可以在雜誌社登更正啟事
    等語（見本院卷第83頁反面），與自訴代理人於本院97年1
    月4 日審判時陳稱：我們努力過，但是雙方條件差距太大；
    我們要求登報道歉或是賠償一定金額的慰撫金；自訴人希望
    他們賠償兩百萬元等語大致相符（見本院卷第84頁），及考
    量言論自由為人民之基本權利，憲法第11條有明文保障，國
    家應給予最大限度之維護，俾其實現自我、溝通意見、追求
    真理及監督各種政治或社會活動之功能得以發揮，惟為兼顧
    對個人名譽、隱私及公共利益之保護，使之不受不合理之侵
    害，且為避免妨害他人名譽，刑法第310條第1項乃定有誹謗
    罪之處罰，目的即係在於賦予言論自由合理之約束及規範，
    是新聞出版品無遠弗屆，對人民有教育功能，其良窳對社會
    具有廣大而深遠之影響，故新聞媒體發表言論時，報導者於
    報導之前亦應基於自律觀念善盡社會責任，避免提供錯誤與
    虛假之資訊使他人名譽遭受損害，且未經合理查證，復未盡
    平衡報導之責，其報導之內容與真相又有差異，其報導出於
    明知為不實之確定故意或出諸不論真實與否之未必故意，即
    應負刑法上誹謗罪之刑責，末酌被告犯罪動機、與共犯情節
    較輕、目的、手段、被害人損失等一切情狀，爰量處如主文
    所示之刑，並酌被告經濟情況並不富裕，目前無業等情，有
    審判筆錄在卷可參，乃諭知如易科罰金從輕以新臺幣1,000
    元折算1日之折算標準。
四、末查，被告未曾有任何犯罪前科紀錄，素行良好，有臺灣高
    等法院被告前案紀錄表在卷可佐，又本件被告於本院97年2
    月5 日審判時表示：本案這則報導不是我授意乙○○去跑的
    ，而乙○○跑回來我也沒有做修改，本件標題是『沈野』先
    生下的，因為乙○○也不敢講，丙○○也不敢講，我雖然也
    離開了，但是說真的標題很火辣、很辛辣，很多記者很無奈
    ，經常標題跟內容完全不一樣等語綦詳（見本院卷第83頁反
    面），復酌自訴代理人於本院97年2月5日審判時亦表示：「
    我們也很同情被告的處境」等語（見本院卷第84頁），末參
    被告於本院97年1月4日審判時供述：本件和解是丙○○跟對
    方律師談的，我們提出一些條件他們沒有辦法接受；我有提
    出幫甲○○○○作特別報導，他們沒有辦法接受，我也說可
    以在雜誌社登更正啟事等語（見本院卷第83頁反面），是被
    告因一時失慮致罹刑典，犯後亦深表自己對自己上開掛名採
    訪組主任，亦應對此負責（見本院卷第80頁反面第3 行審判
    筆錄），是被告經此審判之教訓後，當知所警惕，信無再犯
    之虞，本院因認上開對其所宣告之刑，以暫不執行為適當，
    爰併予宣告緩刑二年，用啟自新。
據上論斷，應依刑事訴訟法第343條、第299條第1 項前段，刑法
第28條、第310條第2項、第41條第1項前段、第74條第1項第1 款
，刑法施行法第1條之1，判決如主文。
本案經檢察官王育珍到庭執行職務。
中    華    民    國    97    年  2     月      19    日
                  刑事第十六庭法  官  施添寶
以上正本證明與原本無異。
如不服本判決，應於收受送達後10日內，向本院提出上訴狀。
                              書記官  陳弘文
中    華    民    國    97    年  2     月      20    日
附錄本案論罪科刑法條全文
中華民國刑法第310條
意圖散布於眾，而指摘或傳述足以毀損他人名譽之事者，為誹謗
罪，處一年以下有期徒刑、拘役或五百元以下罰金。
散布文字、圖畫犯前項之罪者，處二年以下有期徒刑、拘役或一
千元以下罰金。
對於所誹謗之事，能證明其為真實者，不罰。但涉於私德而與公
共利益無關者，不在此限。


司法院資訊處製作；財團法人民間司法改革基金會備份。
